【裁判字號】    96,訴,2759
【裁判日期】    970410
【裁判案由】    勞保
【裁判全文】
臺北高等行政法院判決
                                     96年度訴字第2759號
                              .
原      告  甲○○
被      告  勞工保險局
代  表  人  乙○○（總經理）
訴訟代理人  丁○○
            丙○○
上列當事人間因勞保事件，原告不服行政院勞工委員會中華民國
96年6月1日勞訴字第0960004622號訴願決定，提起行政訴訟。本
院判決如下：
    主  文
原告之訴駁回。
訴訟費用由原告負擔。
    事  實
一、事實概要：緣保生堂顧問有限公司（以下簡稱保生堂顧問公
    司）於94年6月9日申報原告加保，經被告派員訪查結果，發
    現該公司並無原告工作、出勤、領薪紀錄等資料可稽，難認
    原告有於該公司實際從事勞動之事實，乃依勞工保險條例第
    24條之規定，於95年7月10日以保承行字第09560239861號函
    （以下簡稱被告95年7月10日函）核定自94年6月9日起取消
    其投保資格。原告不服，向勞工保險監理委員會（以下簡稱
    監委會）申請審議，經該會於95年12月26日以95保監審字第
    3307號審定書予以駁回。原告猶不服，提起訴願，亦遭決定
    駁回，遂向本院提起行政訴訟。
二、兩造聲明：
  (一)原告聲明：（依原告於準備程序中所為聲明如下）
    1.訴願決定、原審定及原處分均撤銷。
    2.訴訟費用由被告負擔。
  (二)被告聲明：
    1.駁回原告之訴。
    2.訴訟費用由原告負擔。
三、兩造爭點：原告是否為未實際從事勞動之雇主？
  (一)原告主張之理由：（原告未於言詞辯論期日到場，據其前所
                      提訴狀及於準備程序中所為主張如下）
    本件原告為保生堂顧問公司之負責人，經被告以原告非該公
    司之實際從事勞動之雇主為由，取消原告之勞工保險被保險
    人資格，惟被告認事用法容有違誤，謹分述如下：
    1.勞動有兩種，分別為勞心之工作或勞力之工作，而雇主指
      揮、監督、管理係屬勞心之工作。原告為經營保生堂顧問
      公司，自94年2月起即承租辦公室，並於94年3月間獲苗栗
      縣政府核發營利事業登記證，自籌備階段至遭被告取消被
      保險人資格止，除須執行公司營運之必要業務外，尚需面
      對中央健康保險局逕予核定調整保費及報繳營業稅等工作
      ，此等原告從事勞動之事實，不容被告否認。
    2.經查原告為情感性精神病患者，有勞工保險診斷書附卷可
      稽，被告訪查原告時，適逢原告病情發作，致不能接受訪
      查與提供相關資料，只想早點結束訪查返家吃藥，豈料被
      告竟單憑原告於病情發作時激躁不安之告稱，未再經查證
      且無任何資料足以證明原告未為實際從事勞動，即認定原
      告為未實際從事勞動之雇主，所為處分顯違行為時精神衛
      生法第36條「病人之人格與合法權益應受尊重及保障，不
      得予以歧視、虐待或非法利用。」規定。又原告前因情感
      性精神病申請殘廢給付，經被告特約專科醫師審查結果，
      認「據其工作紀錄（貿易在中國大陸），難推斷已『殘廢
      』，未符合給付規定。」，被告據此核定否准原告所請，
      顯係以原告有工作紀錄，難推斷已殘廢為由，詎當被告要
      取消原告之被保險人資格時，卻又認定原告為未實際從事
      勞動之雇主，同一事實於同一機關竟有二種認定，若非被
      告故意歧視精神病人，即係各相關承辦人員亦患有情感性
      精神分裂症狀。按對當事人有利不利應一律注意、行政行
      為應以誠實信用之方法為之、行政行為應受法律及一般法
      律原則之拘束，行政程序法規定已詳，被告所為處分，難
      認適法。退萬步言，姑不論被告之行政違失，本件原告雇
      用之勞工即訴外人劉勝樟、林佳蓁、徐筠婷既經被告認定
      係從事招攬之業務，則原告交付承攬、收付金錢費用與支
      出之行為，豈非實際從事勞動？綜上，被告有未依行政程
      序法為處分之疏漏，監委會及訴願機關未予糾正，亦有違
      誤，原處分、原審定及訴願決定均應予撤銷。
  (二)被告答辯之理由：
    1.按「左列人員得準用本條例之規定，參加勞工保險：一、
      ．．．。三、實際從事勞動之雇主。」、「勞工保險之保
      險費一經繳納，概不退還。但非歸責於投保單位或被保險
      人之事由所致者，不在此限。」、「被保險人或其受益人
      ，於保險效力開始後，停止前發生保險事故者，得依本條
      例規定，請領保險給付」、「投保單位故意為不合本條例
      規定之人員辦理參加保險手續，領取保險給付者，保險人
      應依法追還；並取消該被保險人之資格。」，分別為勞工
      保險條例第8條第1項第3款、第16條第2項、第19條第1項
      及第24條所規定。又「當事人主張事實，需負舉證責任，
      倘其所提出之證據，不足為主張事實之證明，自不能認其
      主張之事實為真實」，行政法院（現改制為最高行政法院
      ）39年判字第2號著有判例可資參照。
    2.本件原告為保生堂顧問公司之負責人，於94年6月9日申報
      加保，經被告派員訪查結果，原告稱其當時因身體不適，
      較少接業務，無其近日工作資料可提供云云，要難認定原
      告有實際從事工作，應不得由該單位申報參加勞工保險，
      被告乃以95年7月10日函核定自原告加保之日起取消其被
      保險人資格並副知原告。茲原告訴稱略以其為情感性精神
      病患，被告訪查時適值其病情發作，致不能接受訪查及提
      供相關資料，且原告雇用之勞工即劉勝樟、林佳蓁、徐筠
      婷3人既經被告認定係從事招攬之業務，則原告交付承攬
      、收付金錢費用與支出之行為，豈非實際從事勞動？被告
      單憑原告於病情發作時之告稱，未再經查證即認定原告無
      實際從事勞動之事實，顯有違誤等語。惟查被告所屬苗栗
      辦事處於95年5月12日派員訪查保生堂顧問公司時，原告
      自述「員工上下班不需打卡，不需每日至公司，有事以電
      話聯絡，有做到業績再向公司回報，3-5天回公司一趟，
      無固定薪資，亦無底薪，亦無員工個人簽名經手工作資料
      。員工業務情形：先接洽業務後，再簽訂委任書後，再由
      公司派員處理，如案件成交後再按比例分帳，公司要求
      5-10%仲介管理費，其餘按員工工作分帳，公司正常營運
      ，業務成交後並開立發票。」等語，有原告親筆簽名之業
      務訪查紀錄附於原處分卷可稽，原告並表示因其本身身體
      不適，最近比較少接洽業務，故無近日之工作資料可以提
      供，實非如原告所稱適病情發作，無法接受訪查及提供相
      關資料。又勞工保險係在職保險，應有實際工作之事實方
      得加保，而勞動基準法所規定之勞動契約，係指當事人之
      一方，在從屬他方之關係下，提供職業上之勞動力，由他
      方給付報酬之契約。本件原告並未直接監督管理其員工，
      所稱員工薪資亦係按承攬業務之比例個別分帳，原告與其
      員工之間難謂有雇傭關係之成立，實難認定原告以負責人
      身分有實際從事勞動之事實，此觀財政部臺灣省中區國稅
      局竹南稽徵所（以下簡稱竹南稽徵所）於97年3月20日以
      中區國稅竹南二字第0970003630號函檢送保生堂顧問公司
      94、95年度營利事業所得稅結算申報書、核定通知書（95
      年度尚未核定）及相關資料暨營業稅申報書查詢資料計13
      紙至明，故被告依規定取消原告被保險人資格，於法並無
      不合。綜上所陳，原告之訴為無理由，應予駁回。
    理  由
一、本件原告經合法通知，未於言詞辯論期日到場，核無行政訴
    訟法第218條準用民事訴訟法第386條所列各款情形，爰依被
    告之聲請，由其一造辯論而為判決，合先敘明。
二、按「左列人員得準用本條例之規定，參加勞工保險：一、．
    ．．。三、實際從事勞動之雇主。」、「勞工保險之保險費
    一經繳納，概不退還。但非歸責於投保單位或被保險人之事
    由所致者，不在此限。」、「被保險人或其受益人，於保險
    效力開始後，停止前發生保險事故者，得依本條例規定，請
    領保險給付」、「投保單位故意為不合本條例規定之人員辦
    理參加保險手續，領取保險給付者，保險人應依法追還；並
    取消該被保險人之資格。」，分別為勞工保險條例第8條第1
    項第3款、第16條第2項、第19條第1項及第24條所規定。
三、第按當事人主張事實，須負舉證責任，倘其所提出之證據，
    不足為主張事實之證明，自不能認其主張之事實為真實，行
    政法院39年判字第2號著有判例。緣保生堂顧問公司於94年6
    月9日申報原告加保，經被告派員訪查結果，發現該公司並
    無原告工作、出勤、領薪紀錄等資料，難認原告有於該公司
    實際從事勞動之事實等情，有業務訪查紀錄等影本附於原處
    分卷可稽。茲原告主張被告派員查訪時，其適值病情嚴重急
    著趕回家服用藥物，被告未經查證即認定無任何資料足以證
    明其為實際從事勞動之雇主，所為處分顯有違誤，自應予撤
    銷等語；被告則以需有實際從事勞動之雇主始能依勞工保險
    條例第8條第1項第3款規定參加勞工保險，原告在被告派員
    訪查時陳述因其本身身體不適，最近較少接洽業務，並無近
    日之工作資料足供調查等語，故被告取消原告被保險人資格
    ，於法要無不合等語資為答辯。茲兩造所爭執者厥為原告是
    否為未實際從事勞動之雇主？經查：
  (一)按憲法第7條所定平等原則，係為保障人民在法律上地位之
    實質平等，亦即法律得依事物之性質，就事實情況之差異及
    立法之目的而為不同之規範，法律就其所定事實上之差異，
    亦得授權行政機關發布施行細則為合理必要之規定，此觀司
    法院大法官會議釋字第211、412號解釋意旨即明。而所謂禁
    止恣意原則，係在禁止行政機關之行為欠缺合理充分之實質
    理由，且禁止任何客觀上違反憲法基本精神及事物本質之行
    為。故平等原則之真意乃在於禁止恣意，要求「相同事情為
    相同處理；不同事情不同處理」，國家機關不得將與事物性
    質無關之因素納入考量，而作為差別處理之基準；建立此原
    則無非係為禁止恣意行為，而非全然要求不得為差別處理，
    苟行為非屬恣意，而係依法行為，即無違反平等原則之可言
    。最高行政法院亦著有89年度判字第539號、94年度判字第
    1530號判決足資參照。
  (二)次查勞工保險係在職保險，原告既於94年6月9日由保生堂顧
    問公司申報加保，自以加保時及其後有從事本業勞動工作之
    事實為必要。經查原告雖主張其有接個案之紀錄及保生堂顧
    問公司有一些開會紀錄云云；惟衡之常情，營利事業正常營
    業下必然會有支出、費用及收入，苟原告所言其確係實際從
    事勞動之雇主，按理除公司因營業行為所發生之支出、費用
    外，自有應給付原告勞動報酬之薪資支出，始符一般會計原
    理原則。然查原告自承保生堂顧問公司在94年度從未支付其
    任何薪資所得或金錢給付，復無其於94年6月9日加保時及之
    前、之後之工作出勤日誌或工作紀錄（包括上、下班打卡紀
    錄等工作證明），亦無94年度之薪資所得扣繳憑單及綜合所
    得稅之申報資料等情在卷，本令人起疑；且保生堂顧問公司
    94年度、95年度2個年度之營利事業所得稅結算申報書在營
    業收入總額、營業成本及薪資支出暨課稅所得額等項目均為
    零，其94年度未分配盈餘申報書、股東可扣抵稅額帳戶變動
    明細申報表核定通知書各項申報及核定金額亦均為零，此觀
    竹南稽徵所97年3月20日中區國稅竹南二字第0970003630號
    函所附保生堂顧問公司94、95年度營利事業所得稅結算申報
    書及核定通知書（95年度尚未核定）暨營業稅申報書查詢等
    影本共13紙即明，按理保生堂顧問公司於94年6月9日申報原
    告加保之94年度當期既無營業之事實，當無聘雇原告之必要
    ，竟申報原告加保，所為顯與商業會計處理原則相悖，委無
    可取，原告自應就其確係受僱於保生堂顧問公司並有實際從
    事勞動等節提出證據加以證明，惟查原告迄未提出任何積極
    證據以實其說，徵之前開判例意旨，自難信其所言為實在。
    故被告以勞工保險係在職保險，應有實際工作之事實方得加
    保，本件被保險人即原告於94年6月9日加保後並無實際從事
    勞動工作之事實，而核定自94年6月9日起取消其投保資格，
    即非無憑，亦無違平等原則及禁止恣意原則，原告所稱殊有
    誤解。從而本件被告所為處分，揆諸首揭法條規定，並無違
    誤，審定書、訴願決定遞予維持，亦均無不合，原告徒執前
    詞，訴請撤銷，為無理由，應予駁回。另兩造其餘之主張及
    陳述等，因與本件判決結果不生影響，爰不予一一指駁論究
    ，併此敘明。
據上論結，本件原告之訴為無理由，爰依行政訴訟法第218條、
民事訴訟法第385條第1項前段、行政訴訟法第98條第1項前段，
判決如主文。
中    華    民    國    97    年    4     月    10    日
                    臺北高等行政法院第七庭
                              審判長法  官  李  得  灶
                                    法  官  林  玫  君
                                    法  官  林  育  如
上為正本係照原本作成。
如不服本判決，應於送達後20日內，向本院提出上訴狀並表明上
訴理由，如於本判決宣示後送達前提起上訴者，應於判決送達後
20日內補提上訴理由書（須按他造人數附繕本）。
中    華    民    國    97    年    4     月    10    日
                                    書記官  蘇  亞  珍


司法院資訊處製作；財團法人民間司法改革基金會備份。
